臺灣高等法院高雄分院民事判決　　　　　96年度上易字第62號
上　訴　人　智昇不動產有限公司
法定代理人　黃麗惠
訴訟代理人　陳水聰律師
　　　　　　林國明律師
被上訴人　　乙○○
　　　　　　丁○○
　　　　　　甲○○
上列三人共同
訴訟代理人　洪錫鵬律師
上列當事人間請求給付服務報酬事件，上訴人對於民國95年12月
22日臺灣屏東地方法院95年度訴字第359 號第一審判決提起上訴
，本院於96年9月26日言詞辯論終結，判決如下：
    主      文
上訴駁回。
第二審訴訟費用由上訴人負擔。
    事實及理由
一、上訴人主張：上訴人加盟力霸房屋（現改為東森房屋），經
    營不動產買賣仲介業務。於民國94年7 月1 日，上訴人與被
    上訴人乙○○簽訂委託銷售契約書，被上訴人乙○○委託上
    訴人銷售坐落屏東縣恆春鎮○○段202 、203 地號土地及其
    上同段70建號即門牌號碼為屏東縣恆春鎮○○路43號房屋（
    下稱系爭不動產），委託銷售總價新台幣（下同）988 萬元
    ，委託銷售期間為94年7 月1 日起至同年12月30日止，服務
    報酬為成交總價款的4%；另於94年8 月8 日，被上訴人丁○
    ○、甲○○共同委託上訴人居間仲介購買上開房地，並以被
    上訴人甲○○名義與上訴人簽訂不動產買賣斡旋／承諾契約
    書，而由被上訴人丁○○簽發發票人為屏東縣恆春鎮農會信
    用部、帳號16330 號、票號FA0000000 號、金額20萬元、發
    票日94年8 月16日之支票1 紙予上訴人，作為斡旋金。雙方
    約定委託斡旋購買總價885 萬元，委託斡旋購買期間為94年
    8 月8 日起至同年8 月15日止，服務報酬為成交總價款的2%
    ，期滿未完成仲介，雙方約定再延長仲介期間至同年8 月22
    日止。惟上訴人仍不斷再替被上訴人乙○○與被上訴人丁○
    ○、甲○○斡旋後，上訴人於最終斡旋價格，乙○○為900
    萬元，丁○○、甲○○為885 萬元，於斡旋過程，為證明賣
    方確有其人，並非上訴人欲以低價買進高價賣出，而將與被
    上訴人一方所簽訂之契約書影本給予他方，故被上訴人乙○
    ○、丁○○、甲○○已知悉買賣雙方為何人及聯絡電話、地
    址，況丁○○、甲○○住於系爭房地附近，欲得知賣方個人
    資料，非屬難事。被上訴人乙○○藉故不賣，俟被上訴人乙
    ○○與上訴人簽定委託銷售之期滿後，被上訴人乙○○與被
    上訴人丁○○、甲○○即於95年3 月3 日以890 萬元完成買
    賣契約，與上訴人最終斡旋價格差距不遠，故意規避委託銷
    售契約書第10條第5 款約定，避免給付上訴人之服務報酬，
    有違誠實信用原則。上訴人自得向被上訴人乙○○、丁○○
    、甲○○服務報酬等情，求為判決：(一)被上訴人乙○○應給
    付上訴人35萬6000元及自起訴狀繕本送達翌日起至清償日止
    ，按年息5%計算之利息；(二)被上訴人丁○○、甲○○應共同
    給付上訴人17萬8000元及自起訴狀繕本送達翌日起至清償日
    止，按年息5%計算之利息。原審為上訴人敗訴之判決。上訴
    人於本院聲明：(一)原判決廢棄。(二)與原審上開聲明相同。
二、被上訴人則以：被上訴人乙○○於委託銷售期間，從未見過
    被上訴人丁○○、甲○○，被上訴人乙○○與被上訴人丁○
    ○簽訂買賣契約時，根本不知被上訴人丁○○是否曾經受上
    訴人仲介購買系爭房地，況被上訴人乙○○出售系爭房地之
    時間亦逾委託期間屆滿後2 個月，上訴人無請求給付服務報
    酬之權利。而被上訴人甲○○僅於94年8 月8 日與上訴人簽
    訂不動產買賣斡旋、承諾契約書，約定承購總價款885 萬元
    ，同時由被上訴人丁○○簽發支票1 紙作為斡旋金，契約有
    效期間至94年8 月22日止，被上訴人丁○○、甲○○沒有見
    過上訴人與被上訴人乙○○所簽訂之委託銷售契約書，也不
    知道系爭不動產之出賣人資料，被上訴人丁○○、甲○○並
    沒有故意規避給付上訴人服務報酬之情事，系爭不動產是被
    上訴人丁○○與被上訴人乙○○洽談購買，被上訴人甲○○
    並未參與等語，資為抗辯，並於本院為駁回上訴之聲明。
三、兩造不爭執之事項：
  (一)上訴人與被上訴人乙○○於94年7 月1 日簽訂委託銷售契約
    書，被上訴人乙○○委託上訴人銷售系爭不動產，委託銷售
    總價988 萬元，委託銷售期間為94年7 月1 日起至同年12月
    30日止，服務報酬為成交總價款的百分之4 。
  (二)被上訴人丁○○、甲○○共同委託上訴人居間仲介購買系爭
    不動產，於94年8 月8 日，以被上訴人甲○○名義與上訴人
    簽訂不動產買賣斡旋／承諾契約書，而由被上訴人丁○○簽
    發發票人為屏東縣恆春鎮農會信用部、帳號16330 號、票號
    FA0000000 號、金額20萬元、發票日94年8 月16日之支票1
    紙予上訴人，作為斡旋金。兩造約定委託斡旋購買總價885
    萬元，委託斡旋購買期間為94年8 月8 日起至同年8 月15日
    止，服務報酬為成交總價款的百分之2 。期滿未完成仲介，
    再延長仲介期間至同年8 月22日止。
  (三)被上訴人乙○○與被上訴人丁○○於95年3 月3 日簽訂買賣
    契約，被上訴人乙○○將系爭不動產以890 萬元價格出售予
    被上訴人丁○○，並於95年3 月29日辦理所有權移轉登記。
四、兩造爭執之事項：上訴人於94年12月30日託售期滿後，得否
    向被上訴人丁○○、甲○○、乙○○請求給付居間報酬？及
    被上訴人乙○○與被上訴人丁○○、甲○○是否為規避給付
    上訴人服務報酬，而有違誠實信用原則？經查：
  (一)按居間人以契約因其報告或媒介而成立者為限，得請求報酬
    ，民法第568 條第1 項定有明文。
  (二)上訴人主張之事實，雖據提出上訴人與被上訴人乙○○簽訂
    委託銷售契約書，及94年8 月8 日以被上訴人甲○○名義與
    上訴人簽訂不動產買賣斡旋／承諾契約書為證。惟查，被上
    訴人乙○○與被上訴人丁○○就系爭不動產買賣，係於其與
    上訴人間之委託銷售契約，不動產買賣斡旋／承諾契約期滿
    後為之，為兩造所不爭執。而被上訴人乙○○陳稱：伊是於
    委託銷售契約期滿後，委託伊妹妹張貼出售廣告，被上訴人
    丁○○始與伊聯絡，而達成買賣等語。被上訴人丁○○亦陳
    稱：伊是在系爭不動產上看到出售廣告，而與被上訴人乙○
    ○聯絡買賣事宜等語，證人莊菽羚亦證稱：「（你是否有貼
    出售的的廣告？）有，是因為房子沒有賣出去，所以我哥哥
    請我到寫出售的紅紙條貼在大門，紙張大小約是Ａ3 的大小
    ，在紙張上面寫上『出售』二個字，及『莊』和我哥哥的行
    動電話，時間是在1 月7 日，因為是1 月的第1 個星期，所
    以我記得比較清楚，貼完出售廣告後，我就沒有再過問這件
    事情，整個買賣的事情都是我哥哥在處理。」等語（原審卷
    第148 頁）。被上訴人乙○○、丁○○及證人莊菽羚3 人陳
    述、證述互核一致。足證被上訴人乙○○、丁○○係於與上
    訴人委託銷售契約、不動產買賣斡旋契約期滿後，因被上訴
    人乙○○自行張貼出售廣告，被上訴人丁○○見出售廣告始
    與被上訴人乙○○洽談買賣事宜。本件被上訴人乙○○與被
    上訴人丁○○間就系爭不動產之買賣，並非因上訴人之報告
    或媒介而成立，上訴人自不得請求報酬。
  (三)上訴人又主張於最終斡旋價格，乙○○為900 萬元，丁○○
    、甲○○為885 萬元，於斡旋過程，為證明賣方確有其人，
    並非上訴人欲以低價買進高價賣出，而將與被上訴人一方所
    簽訂之契約書影本給予他方，故被上訴人乙○○、丁○○、
    甲○○已知悉買賣雙方為何人及聯絡電話、地址，況丁○○
    、甲○○住於系爭房地附近，欲得知賣方個人資料，非屬難
    事。被上訴人乙○○藉故不賣，被上訴人於委託銷售期滿後
    之95年3 月3 日以890 萬元價格簽訂買賣契約，與上訴人最
    終斡旋價格差距不遠，避免給付上訴人之服務報酬云云，並
    提出每日作業記錄表（原審卷第41至47頁）為憑。查上訴人
    主張於最終斡旋價格，乙○○為900 萬元云云，為被上訴人
    乙○○否認並陳稱：我只同意降到938 萬元，我從未同意降
    價到900 萬元等語（原審卷第129 頁），而被上訴人丁○○
    亦陳稱：最後一次斡旋時得到的資訊還是賣方出價950 萬元
    等語（原審卷第150 頁），是上訴人主張最終斡旋價格乙○
    ○為900 萬元云云，並無可採。又上訴人所提之上開每日作
    業記錄表為上訴人職員單方所製作之私文書，被上訴人丁○
    ○、甲○○否認內容之真實性，是否確有上開每日作業記錄
    表內所記載之系爭不動產買賣斡旋行為，已值啟疑。且縱認
    上開每日作業記錄表所記載為真實，依上開記載觀之，於94
    年11月16日，被上訴人丁○○最後出價為860 萬元，與被上
    訴人乙○○委託銷售之價格亦不符，且亦無完成買賣之記載
    。證人黃麗惠亦證稱：於斡旋期間，被上訴人乙○○與被上
    訴人丁○○買賣價錢未談成，而未成交等語（原審卷第128
    頁）。故本件系爭不動產買賣，並非因上訴人居間報告或媒
    介而成立，足堪認定。上訴人又主張其將與被上訴人一方所
    簽訂之契約書影本給予他方，故被上訴人乙○○、丁○○、
    甲○○已知悉買賣雙方為何人及聯絡電話、地址，況丁○○
    、甲○○住於系爭房地附近，欲得知賣方個人資料，非屬難
    事云云。證人黃麗惠雖證稱：「（在斡旋期間，是否有讓莊
    先生及鄭先生知道兩造是買賣的雙方？）有，因為在斡旋期
    間我們會讓雙方都知道出的價錢為何，所以我們會提示兩造
    斡旋邀約書給對方看，讓他們知道買賣雙方的出價狀況，當
    時我有把與鄭先生簽訂的斡旋契約書傳真給莊先生看，是在
    8 月份傳真，我們與莊先生簽訂的委託銷售契約書是在8 月
    份的時候拿給鄭先生看過，只是當面給他看，之後就收回，
    當時並沒有發現鄭先生有抄錄契約書資料的情形。」云云。
    然被上訴人丁○○、甲○○均否認證人黃麗惠為本件不動產
    買賣斡旋之承辦人，均辯稱：伊沒有見過黃麗惠，本件承辦
    人先是羅小姐，後來是丙○○與羅小姐一起來洽談，黃麗惠
    從未參與此事等語（原審卷第129 頁）。而證人黃麗惠亦證
    稱：上開每日作業記錄表是丙○○所製作等語（原審卷第12
    9 頁），足認被上訴人丁○○、甲○○所辯，應堪採信。是
    本件證人黃麗惠既非本件系爭不動產買賣斡旋之承辦人，其
    證稱曾將被上訴人乙○○、丁○○、甲○○之資料交付與雙
    方觀看云云，已難採信。上訴人主張丁○○、甲○○住於系
    爭房地附近，欲得知賣方個人資料，非屬難事，並未能舉證
    以實說，核屬推測之詞，不能採憑。復參以證人莊菽羚證稱
    ：當時乙○○覺得價錢太低，所以才請伊去貼出售的廣告等
    語（原審卷第149 頁）。足認本件被上訴人乙○○、被上訴
    人丁○○就系爭不動產於上訴人買賣斡旋期間，係因買賣雙
    方價金未合意而未達成買賣，被上訴人等並無故意規避給付
    上訴人服務報酬之意圖與行為。
  (四)次查，上訴人與被上訴人乙○○簽訂之委託銷售契約書第10
    條第5 項約定：「委託期間屆滿後2 個月內，甲方（即乙○
    ○）將委託標的出售予乙方（即上訴人）曾經仲介之客戶者
    ，甲方仍應支付第5 條約定之服務報酬」（原審卷第8 頁）
    。被上訴人乙○○於94年12月30日委託期間屆滿後之95年3
    月3 日與被上訴人丁○○簽訂系爭房地契約，惟上訴人並不
    能舉證證明被上訴人在上開委託期間屆滿後2 個月內，為避
    免報酬之支付而有私下接洽或聯絡，而被上訴人乙○○與被
    上訴人丁○○簽訂系爭房地契約，係因被上訴人乙○○自行
    張貼出售廣告所致，並非上訴人之報告或媒介，自難謂被上
    訴人有違誠實信用原則，否則，被上訴人曾因上訴人仲介系
    爭房地而永遠不能為系爭房地買賣，豈是事理之平，上訴人
    謂被上訴人故意規避委託銷售契約書第10條第5 款約定，避
    免給付上訴人之服務報酬，有違誠實信用原則云云，亦無可
    採。又被上訴人乙○○與被上訴人丁○○簽訂系爭房地契約
    ，並非因上訴人之報告而成立，上訴人就本件媒介亦未就緒
    ，上訴人所引最高法院52年台上字第2675號、58年台上字第
    2929號判例，與本件情形不同，自難比附援引，併此敘明。
五、綜上所述，本件上訴人請求被上訴人乙○○給付35萬6000元
    及其利息，請求被上訴人丁○○、甲○○共同給付17萬8000
    元及其利息，均為無理由，不應准許。其假執行之聲請亦失
    所附麗，應併予駁回。原審為上訴人敗訴之判決，及駁回其
    假執行之聲請，並無不合。上訴意旨指摘原判決不當，求予
    廢棄改判，為無理由，應予駁回。
六、據上論結，本件上訴為無理由，依民事訴訟法第449 條第1
    項、第78條，判決如主文。
中　　華　　民　　國　　96　　年　　10　　月　　11　　日
                            民事第五庭
                                審判長法官  蔡明宛
                                法      官  魏式璧
                                法      官  曾錦昌
以上正本證明與原本無異。
本件不得上訴。
中　　華　　民　　國　　96　　年　　10　　月　　11　　日
                                書  記  官  郭蘭蕙
